【裁判字號】    99,易,32
【裁判日期】    991216
【裁判案由】    重利
【裁判全文】
臺灣新竹地方法院刑事判決                99年度易字第32號
公  訴  人  臺灣新竹地方法院檢察署檢察官
被      告  吳榮源
選任辯護人  龍其祥律師
被      告  范福炎
上列被告等因重利案件，經檢察官提起公訴（97年度偵字第8021
號），本院判決如下：
    主  文
吳榮源共同犯重利罪，處有期徒刑肆月，如易科罰金，以銀元
佰元即新臺幣玖佰元折算壹日；減為有期徒刑貳月，如易科罰金
，以銀元佰元即新臺幣玖佰元折算壹日。
范福炎無罪。
    事  實
一、吳榮源係設於新竹市○○路94號「京華當舖」之合夥人之一
    ，負責該當舖辦理相關土地估價鑑價等事宜，亦知悉京華當
    舖有對外放款並收取較高利息等情事，且參與京華當舖年度
    之分紅而獲取利潤，張豐煜係京華當舖之業務，負責招攬客
    戶向當舖借貸及向各該客戶催收帳款等事宜。吳榮源、張豐
    煜等為圖以現金借貸獲取高額利息之方式，藉以牟取不法利
    益，竟共同基於重利之犯意聯絡，於民國94年4月20日，乘
    林有正亟需用款之機會，貸以新臺幣（下同）5,000,000元
    ，約定每月為一期，每期收取682,000元之利息（亦即月息
    約13.6分），林有正並提供上古意建設有限公司（登記負責
    人為林有正之配偶謝美麗，林有正為實際負責人）刻正建築
    中建物【即新竹縣湖口鄉○○段74、74之1至74之19地號土
    地及坐落其上興建中之房屋15戶（新竹縣政府建造執照（09
    3）府建字第01402號建築執照（下稱系爭不動產）】之起造
    人變更同意書、買賣公契、設定抵押公契、權狀正本等作為
    擔保，並委由洪大明律師代為保管，而以此方式取得與原本
    顯不相當之重利，林有正並於94年5月起至同年8月止，陸續
    繳付4期利息共計2,728,000元。嗣因林有正無力清償，與吳
    榮源協議買賣上開建築中之建物及其座落之土地而迭生爭執
    ，始得悉上情（張豐煜所涉該次重利罪嫌，業經本院以97年
    度易字第742號宣示判決筆錄判處有期徒刑2月，減為有期徒
    刑1月確定）。
二、案經林有正訴由台灣新竹地方法院檢察署檢察官偵查起訴。
    理  由
甲、程序部分：
    按被告以外之人於審判外之言詞或書面陳述，除法律另有規
    定者外，不得作為證據，刑事訴訟法第159條第1項固有明文
    規定。又被告以外之人於審判外之陳述，雖不符刑事訴訟法
    第159條之1至之4之規定，惟經當事人於審判程序同意作為
    證據，法院審酌該言詞陳述或書面陳述作成時之情況，認為
    適當者，亦得為證據，復為同法第159條之5第1項所明定。
    本案證人林有正、張豐煜、范政瑋等偵查中之陳述，業經檢
    察官、被告同意援引作為證據，本院審酌後亦認為適當，故
    其等於審判外之陳述，自得作為本案之證據。另本案認定事
    實所引用之文書證據，並無證據證明係公務員違背法定程序
    所取得，亦無刑事訴訟法第159條之4之顯有不可信之情況與
    不得作為證據之情形，自應認有證據能力，此合先敘明。
乙、實體部分：
壹、有罪部分：
一、訊據被告吳榮源對於上揭事實，於本院行準備程序、審理時
    為認罪之表示（見易字第32號卷第15頁反面、第169頁反面
    ），核與告訴人即證人林有正於偵查中及本院審理時指訴：
    94年3月底、4月初，因為需要資金週轉，透過朋友李光耀介
    紹認識另案被告張豐煜，借貸款項簽立借款契約書時，被告
    吳榮源有在場，伊共計繳付4期利息，每期匯款682,000元等
    情節大致相符（見他字卷第10頁，易字第32號卷第171頁）
    ，並經證人即另案被告張豐煜、證人即代為保管告訴人借款
    時提供之擔保品所有權狀等文件之律師洪大明、證人即出借
    帳戶供告訴人繳付利息，亦任職於京華當舖擔任業務，對本
    案借款不知情之被告吳榮源之外甥范政瑋於偵查中證述綦詳
    （見他字卷第61、84、86、178、179頁），此外，復有借款
    合約書、其他約定事項、收據、台新國際商業銀行國內匯款
    回條、新竹市第一信用合作社匯款解款收入傳票、匯款委託
    書、98年6月26日新一信社總字第1146號函暨其檢附之案外
    人謝美麗客戶往來明細表、新竹市政府98年6月24日府產商
    字第0980067461號函暨其檢附京華當舖商業登記抄本、本院
    97年度易字第742號刑事宣示判決筆錄、新竹市第一信用合
    作社99年11月9日新一信社總字第2125號函、台新國際商業
    銀行99年11月18日台新作文字第9922244號函、渣打國際商
    業銀行股份有限公司99年11月23日渣打商銀CB-OPS字第0993
    6857號函暨其所附案外人范政瑋交易明細等附卷可稽（見他
    字卷第13至16、76、152至154頁，審易字第69號卷第87至17
    7、179至86、205至207頁，易字第32號卷第35、48、104至1
    35頁）。
二、被告吳榮源之辯護人雖為其利益辯護略以：京華當舖對外貸
    放款項，實際上均係案外人郭國銘（已於96年5月18日死亡
    ）在處理，因被告吳榮源在京華當舖有分紅，對於京華當舖
    對外放款收取高額利息一事，有預見其發生而其發生並不違
    背其本意之不確定故意，被告吳榮源就本件重利犯行，應係
    未必故意等語。按刑法第13條第1項及第2項所規範之犯意，
    學理上稱前者為確定故意或直接故意，後者稱不確定故意或
    間接故意，二者之區隔為前者乃行為者明知並有意使其發生
    ，故對於行為之客體及結果之發生，皆有確定之認識，並促
    使其發生；後者為行為者對於行為之客體或結果之發生，並
    無確定之認識，但若其發生，亦與其本意不相違背。是確定
    故意（直接故意）與不確定故意（間接故意）之態樣不盡相
    同，而共同正犯間既有犯意聯絡，則其故意之態樣應屬相同
    ，無從分別基於確定故意（直接故意）與不確定故意（間接
    故意）為之，最高法院95年度台上字第2795號裁判意旨可資
    參照。查證人即告訴人林有正於偵查及本院審理時證述：94
    年3月間，伊因為需要資金週轉，所以透過朋友李光耀介紹
    認識另案被告張豐煜，另案被告張豐煜直接到新竹市○○路
    88號伊公司處所，跟伊洽談借款事宜，借款前被告吳榮源與
    另案被告張豐煜有到伊公司看過，並問一些公司的經營狀況
    ，伊等並沒有跟伊介紹案外人郭國銘，即使伊有跟案外人郭
    國銘見面伊也不認識，同年4月20日，雙方到洪大明律師事
    務所簽訂借款合約，當時同行的有周力行代書、被告吳榮源
    等2人，從頭到尾都是被告吳榮源與另案被告張豐煜出面跟
    伊談，而且伊每次要找被告吳榮源，都是去京華當舖找，另
    案被告張豐煜在伊面前也稱被告吳榮源為吳董等語（見他字
    卷第10、83頁，易字第32號卷第171頁），是證人林有正已
    明確證述：被告吳榮源有實際參與本案貸放款項之簽約等情
    ，證人即另案被告張豐煜雖於偵查中證稱：被告吳榮源沒有
    參與京華公司的業務，不是京華公司的人，本案接洽借款事
    宜時，被告吳榮源沒有在場等語（見他字卷第84頁），惟此
    已與被告吳榮源自承係京華當舖之合夥人，協助相關土地估
    價鑑價事宜乙情不符（見易字第32號卷第146頁），並徵諸
    證人張豐煜、范政瑋均於偵查中證述：被告吳榮源常去京華
    當舖找案外人郭國銘等語（見他字卷第84、179頁），及一
    般當舖業者對外貸放款項之經營模式，均要求借款人簽發本
    票或提供相關之擔保品等情，本案告訴人借款後無力清償，
    京華當舖對其所提供擔保之不動產行使權利等相關細節，被
    告吳榮源均知之甚詳並參與其中，顯對於京華當舖貸放款項
    予他人並收取顯不相當利息等節，應有所認識，且與另案被
    告張豐煜有犯意之聯絡及行為之分擔，應同負共犯之責，彰
    彰甚明，證人張豐煜證稱：被告吳榮源沒有參與京華公司業
    務，本案接洽借款時被告吳榮源沒有在場云云，顯係迴護被
    告吳榮源所為避重就輕之詞，無從作為對被告吳榮源有利之
    認定。辯護人上開所辯，洵無理由，不足憑採。綜上，本件
    事證明確，被告吳榮源重利犯行，堪以認定，應予依法論科
    。
三、按行為後法律有變更者，適用行為時之法律。但行為後之法
    律有利於行為人者，適用最有利於行為人之法律；刑法第2
    條第1項定有明文。又法律變更比較時應就罪刑有關之共犯
    、未遂犯、連續犯、牽連犯、結合犯以及累犯加重、自首減
    輕、暨其他法定加減原因、與加減例等一切情形，綜其全部
    之結果，而為比較，再適用最有利於行為人之法律處斷，最
    高法院24年上字第4634號、27年上字第2615號判例可供參考
    。查被告吳榮源行為後，刑法第28條關於共同正犯、第33條
    第5款關於罰金之最低數額、第41條關於易科罰金之規定，
    均於94年2月2日修正公布，並於95年7月1日起施行。茲就上
    開規定比較適用如下：
(一)、共同正犯部分：
    修正前刑法第28條規定「二人以上共同實施犯罪之行為者，
    皆為正犯。」，修正後同法條則規定「二人以上共同實行犯
    罪之行為者，皆為正犯。」，乃因原「實施」之概念，包含
    陰謀、預備、著手及實行等階段，故修正為僅共同實行犯罪
    行為者，始成立共同正犯，而排除「陰謀共同正犯」、「預
    備共同正犯」之適用，本件被告吳榮源與另案被告張豐煜，
    就前揭重利犯行，有犯意之聯絡及行為之分擔，不論新、舊
    法均應論以共同正犯，新法並非較有利於被告吳榮源，依刑
    法第2條第1項從舊從輕原則，應依修正前之刑法第28條論處
    。
(二)、就罰金最低數額部分：
    刑法第33條第5款原規定：「罰金：一元以上。」，而刑法
    分則編各罪所定罰金之貨幣單位原為銀元，依現行法規所定
    貨幣單位折算新臺幣條例規定，銀元1元折算新臺幣3元，則
    修正前罰金最低數額應為新臺幣3元。刑法第33條第5款修正
    後改為：「罰金：新台幣一千元以上，以百元計算之。」，
    修正後罰金最低數額變更為新臺幣1千元，比較修正前、後
    之規定，修正後刑法第33條第5款所定罰金之最低數額，較
    修正前提高，自以修正前刑法第33條第5款之規定有利於被
    告吳榮源。
(三)、就易科罰金部分：
    刑法第41條第1項原規定：「犯最重本刑為五年以下有期徒
    刑以下之刑之罪，而受六個月以下有期徒刑或拘役之宣告，
    因身體、教育、職業、家庭之關係或其他正當事由，執行顯
    有困難者，得以一元以上三元以下折算一日，易科罰金。但
    確因不執行所宣告之刑，難收矯正之效，或難以維持法秩序
    者，不在此限。」。依修正前罰金罰鍰提高標準條例第2條
    前段之規定，應就原定數額提高為1百倍折算1日，則被告行
    為時之易科罰金折算標準，應以銀元3百元即新臺幣9百元折
    算1日。刑法修正後，第41條第1項改為：「犯最重本刑為五
    年以下有期徒刑以下之刑之罪，而受六個月以下有期徒刑或
    拘役之宣告者，得以新臺幣一千元、二千元或三千元折算一
    日，易科罰金。但確因不執行所宣告之刑，難收矯正之效，
    或難以維持法秩序者，不在此限。」。比較修法前後易科罰
    金之折算標準，以修正前之規定對被告吳榮源有利。
(四)、綜合上開各條文修正前後之比較結果，罰金最低數額及易科
    罰金之折算標準之規定，以修正前之規定對被告吳榮源較為
    有利，是依刑法第2條第1項前段之規定，並參考上開最高法
    院之見解，本件應整體適用行為時即修正前之刑法處斷。
四、核被告吳榮源所為，係犯刑法第344條之重利罪。被告吳榮
    源與另案被告張豐煜就上開犯行，有犯意之聯絡及行為之分
    擔，皆為共同正犯。爰審酌被告吳榮源正值壯年，不思依勞
    力賺取正當報酬，反而趁人之危，利用他人亟需用錢之際借
    款而收取高額之利息，實屬不該，本案放款金額達數百萬元
    ，實際收取之利息甚鉅、造成告訴人之損害，應予非難，兼
    衡其犯後於本院行準備程序、審理時終能坦承犯行，態度尚
    可，前並無任何經判處有期徒刑以上之犯罪紀錄，有台灣高
    等法院被告前案紀錄表供參，素行堪稱良好，及其學歷為高
    中畢業，從事服飾業，經濟狀況還好等一切情狀，量處如主
    文所示之刑，並依修正前刑法第41條第1項前段之規定諭知
    易科罰金之折算標準。末查被告吳榮源行為後，中華民國九
    十六年罪犯減刑條例於96年7月4日公布，96年7月16日起施
    行，本件被告吳榮源之犯罪時間係在96年4月24日以前，所
    犯刑法第344條之罪，並非該條例第3條限制減刑之罪，爰依
    同條例第2條第1項第3款之規定，減其宣告刑2分之1，並依
    修正前刑法第41條第1項前段之規定諭知易科罰金之折算標
    準。至於刑法第41條復於98年1月21日經修正，自98年9月1
    日起施行，惟本次修正係針對被判處6月以下有期徒刑及拘
    役確定之人，於執行時，本得聲請易科罰金，而未聲請易科
    罰金時，得改為聲請易服社會勞動，此乃檢察官執行時所應
    處理之事項，非係刑罰法律有變更，自毋庸為新舊法之比較
    ，併此敘明。
貳、無罪部分：
一、公訴意旨略以：被告范福炎係京華當舖之金主，負責提供資
    金，詎被告范福炎、吳榮源與另案被告張豐煜等為圖以現金
    借貸獲取高額利息之方式，藉以牟取不法利益，竟基於重利
    之犯意聯絡，於94年4月20日，趁告訴人林有正亟需用款之
    機會，貸予5,000,000元，並按月收取與原本顯不相當之重
    利682,000元。因認被告范福炎涉有刑法第344條之重利罪嫌
    等語。
二、按犯罪事實應依證據認定之，無證據不得認定犯罪事實；又
    不能證明被告犯罪者，應諭知無罪之判決，刑事訴訟法第15
    4條第2項、第301條第1項分別定有明文。再告訴人之指訴目
    的乃欲使被告受刑事追訴，其指訴內容是否為真實，理應慎
    重查明，不得僅憑告訴人之片面指訴，即為不利被告之認定
    。且按刑事訴訟法上所謂認定犯罪事實之證據，係指足以認
    定被告確有犯罪行為之積極證據而言，該項證據自須適合於
    被告犯罪事實之認定，始得採為斷罪資料。且認定不利於被
    告之事實，須依積極證據，苟積極證據不足為不利於被告事
    實之認定時，即應為有利於被告之認定，更不必有何有利之
    證據。如未能發現相當證據，或證據不足以證明，自不能以
    推測或擬制之方法，以為裁判之基礎。又刑事訴訟上證明之
    資料，無論其為直接或間接證據，均須達於通常一般之人均
    不致有所懷疑，而得確信其為真實之程度，始得據為有罪之
    認定，若其關於被告是否犯罪之證明未能達此程度，而有合
    理性懷疑之存在，致使無從形成有罪之確信，即不得遽為不
    利被告之認定，此分別有最高法院29年上字第3105號、30年
    上字第816號、40年臺上字第86號、76年臺上字第4986號判
    例可資參照。
三、公訴意旨認被告范福炎涉犯上開重利罪嫌，係以：告訴人林
    有正之指訴、另案被告張豐煜之供述、證人范政瑋之證言及
    借款合約書、新竹第一信用合作社匯款解款收入傳票、匯款
    委託書等為其論據。
四、訊據被告范福炎固坦認有出名擔任告訴人出售系爭不動產之
    買主等事實，惟堅詞否認有何重利犯行。辯稱：伊不認識告
    訴人林有正、案外人郭國銘及另案被告張豐煜，伊也沒有大
    筆的資金可以出入，不可能當金主，沒有收過告訴人匯的錢
    ，伊跟告訴人沒有金錢、生意、糾紛，從沒有匯五百萬到告
    訴人配偶謝美麗的帳戶，伊跟京華當舖也沒有關係，案外人
    范政瑋是伊兒子，案外人范政瑋跟案外人郭國銘應該是同事
    ，案外人范政瑋有在京華當舖工作過，跟告訴人林有正簽訂
    的不動產買賣契約書可能是伊太太用伊的名義買的，簽名是
    伊太太代簽的，伊不知道告訴人從94年5月20日、6月20日、
    7 月30日、8月22日各匯68萬2千元到案外人范政瑋的戶頭，
    伊名下所有的湖口鄉○○段土地都是伊太太用伊的名義買的
    ，但是伊不了解伊太太跟告訴人之間的糾紛等語。經查：
(一)、證人即告訴人林有正雖於偵查中指訴：京華當舖以被告范福
    炎的名義匯款500萬元至伊妻子謝美麗在第一信用合作社南
    寮分社帳戶，接著在5月21日至8月21日止，伊共付4期利息
    ，以伊的名義給被告范福炎的帳戶，每期匯68萬2千元等語
    （見他字卷第10頁），惟本案借款500萬元係以案外人范政
    瑋之名義匯入告訴人之配偶謝美麗所有之帳戶內，而告訴人
    償還本案借款利息所匯入之帳戶亦係案外人范政瑋所有等情
    ，有台新國際商業銀行國內匯款回條、新竹市第一信用合作
    社匯款解款收入傳票、匯款委託書、渣打國際商業銀行股份
    有限公司竹南分行98年4月21日渣打商銀竹南字第09800153
    號函暨其所附案外人范政瑋活期性存款歷史明細查詢、新竹
    第一信用合作社98年6月26日新一信社總字第1146號函暨其
    所附案外人謝美麗客戶往來明細表、渣打國際商業銀行股份
    有限公司99年11月23日渣打商銀CB-OPS字第09936857號函暨
    其所附案外人范政瑋活期性存款歷史明細查詢資料等在卷為
    憑（見他字卷第76、152至154頁，審易字第69號卷第35至64
    、87至177頁，易字第32號卷第104至135頁），告訴人嗣後
    並於偵查中指述：因為當初伊沒有匯款單，所以伊去銀行調
    匯款紀錄，才發現是匯款到案外人范政瑋的戶頭等語（見他
    字卷第171頁），又徵諸證人林有正於本院審理時具結證述
    ：在和京華當舖接洽本案借款500萬元的過程中，無論事先
    的接洽、借款當時、簽訂借款契約、利息的匯款等，均未與
    被告范福炎接洽過等語（見易字第32號卷第171頁反面、第1
    72頁），是告訴人於偵查中指訴：伊是向被告吳榮源、范福
    炎借錢等語（見他字卷第82頁），尚乏所據，無足憑採。
(二)、證人范政瑋並於偵查中證述：被告范福炎不可能借款給告訴
    人，因為被告范福炎沒有參與京華公司業務等語（見他字卷
    第179頁），證人即同案被告吳榮源亦於本院審理時結證稱
    ：被告范福炎與京華當舖沒有金錢往來，沒有收過京華當舖
    任何紅利金錢，京華當舖對外貸予他人款項之來源大部分都
    是案外人郭國銘在準備的等語（見易字第32號卷第145頁反
    面、第146頁），設若被告范福炎係京華當舖之金主，按合
    夥人對於合夥之事物必然有某種程度的關心，不可能置之不
    問，以本案貸放款項收取之高額利息觀之，被告范福炎應可
    獲得為數頗豐之獲利，然本案實際參與京華當舖業務之證人
    范政瑋、吳榮源，甚至本案之借款人即告訴人林有正，均未
    證述被告范福炎係幕後之金主或有何分紅等情事，顯與一般
    錢莊負責提供資金者之行徑不符，又經查詢被告范福炎在金
    融機構之開戶情形，其中被告范福炎在台灣土地銀行新竹分
    行開立之000000000000號帳戶，雖於94年10月24日有1筆1,2
    00萬元之轉帳交易紀錄，有台灣土地銀行新竹分行97年6月1
    8日新存字第0970000449號函暨其所附客戶歷史交易明細查
    詢存卷可查（見他字卷第131、132頁），惟該筆交易之時間
    係在本案借款時間之後，且存入後隨即以轉帳方式支出，被
    告范福炎辯稱：該筆1,200萬元是伊配偶買土地辦貸款的等
    語，尚非不可採信。另觀諸本案借款之方式，係以現金方式
    交易，亦即以現金500萬元匯入告訴人配偶謝美麗之帳戶內
    ，有台新國際商業銀行99年11月18日台新作文第0922244號
    函1紙附卷為憑（見易字第32號卷第48頁），而被告范福炎
    其餘金融帳戶內，均無超過金額50萬元以上之交易紀錄，此
    有兆豐國際商業銀行頭份分行97年6月18日（97）頭份字第7
    5號函暨其所附歷史資料查詢系統、有限責任竹南信用合作
    社97年6月17日（97）竹南信社字第0970000686號函暨其所
    附交易明細表、渣打國際商業銀行股份有限公司97年6月12
    日渣打商銀CE字第09701 818號函暨其所附活期性存款歷史
    明細查詢等資料在卷供參（見他字卷第133至141頁），再佐
    以證人即被告之配偶吳淑珠於本院審理時結證稱：被告范福
    炎94年間在士林電機上班，月新約5萬多元等情觀之（見易
    字第32號卷第151頁），益徵被告范福炎顯無資力提供資金
    500萬元供京華當舖貸予告訴人一節，彰彰甚明。公訴人認
    被告范福炎係京華當舖之金主，負責提供資金云云，實嫌速
    斷，不足憑採。
(三)、被告范福炎雖係系爭不動產買賣契約上列明之買方及系爭不
    動產坐落之湖口鄉○○段74地號之所有權人並湖口鄉○○段
    757、761、764建號建物設定抵押權之共同債務人之一，除
    據被告范福炎坦承在卷，並有不動產買賣契約書、土地登記
    第二類謄本、建物登記第二類謄本等附卷可稽（見他字卷第
    18、29、30、44、45、47、48、70至74頁），惟證人即告訴
    人林有正已於本院審理時具結證述：被告范福炎均未參與系
    爭不動產買賣事宜，簽立買賣契約書沒有看到被告范福炎在
    場等語明確（見易字第32號卷第172頁），又稽之證人即同
    案被告吳榮源於本院審理時結證稱：案外人郭國銘問伊對系
    爭不動產有無興趣，伊就問伊姊姊吳淑珠有無意願，因為伊
    與案外人吳淑珠係姊弟關係，案外人吳淑珠蠻信任伊，所以
    案外人吳淑珠接受伊的建議，伊跟案外人吳淑珠在談這件事
    時，只有伊跟案外人吳淑珠在場，被告范福炎就系爭不動產
    買賣完全沒有參與，因為被告范福炎都在士林電機上班，伊
    都是跟案外人吳淑珠談的，在伊跟告訴人及其配偶交涉系爭
    不動產買賣的事情中，被告范福炎1次都沒有在場，印象中
    契約書上的買主被告范福炎應該是案外人吳淑珠代理簽的，
    因為被告范福炎沒有在場，買受系爭不動產並簽約的是案外
    人吳淑珠，案外人吳淑珠當時是做土地房屋仲介，個人開的
    ，在銀行來看應該不是正式的職業，案外人吳淑珠以被告范
    福炎名義作為系爭不動產之買受人是因為被告范福炎有正式
    的職業，銀行授信額度比較高，因為系爭不動產之原起造人
    是建設公司，要由自然人承接，必須要有起造人，再由起造
    人向銀行借錢，建物登記謄本上之設定抵押權之債務人都是
    名義上的起造人及設定抵押的債務人等語（見易字第32號卷
    第142至145、150頁），及證人即被告之配偶吳淑珠於本院
    審理時證述：當初是伊弟弟吳榮源跟伊介紹有塊地不錯，問
    伊有沒有興趣，伊就說好，就投資，並要求被告吳榮源全權
    幫伊處理，被告吳榮源跟伊講這件事情時，案外人郭國銘也
    在場，94年間伊是仲介他人買地，沒有在不動產公司上班，
    是個體戶，因為伊沒有綜合所得稅單，無法辦貸款，要以被
    告范福炎的名義辦貸款，並得到被告范福炎的同意，因為要
    辦貸款，只好以被告范福炎的名義買賣，系爭不動產也登記
    在被告范福炎的名下，他字卷第70至74頁之不動產買賣契約
    書買主（甲方）欄是伊本人簽的，上面寫「范福炎代吳淑珠
    」是寫錯的，應該是伊代被告范福炎，簽約時被告范福炎沒
    有在場等語（見易字第32號卷第148至150頁），暨系爭不動
    產買賣契約書條款之末、買主欄、騎縫處及相關買賣價金收
    取數額之確認，均蓋有證人吳淑珠之印文等情互核以觀（見
    他字卷第70至76頁），系爭不動產之買賣係被告吳榮源居間
    介紹證人吳淑珠購買，相關締約、申辦貸款、過戶等事宜，
    均由被告吳榮源及證人吳淑珠全權處理乙情，堪可認定，衡
    以證人吳淑珠因無正式任職之公司可資提供所得憑證，在向
    金融機構辦理貸款之徵信作業確實較為困難而不易獲得銀行
    核貸，被告范福炎因有固定之薪資收入，基於夫妻間之信任
    關係，同意出名擔任系爭不動產之買受人，並以其名義向銀
    行借貸，亦屬人情之常而無任何違背事理之處，檢察官徒以
    被告范福炎係系爭不動產名義上之買受人及擔任系爭不動產
    設定抵押權之共同債務人，即率爾認定其涉有本件重利犯行
    ，殊難憑採。
(四)、再證人即告訴人林有正於本院審理時證稱：系爭不動產買賣
    契約書固記載「民國94年9月9日收到第一次付款：新台幣玖
    佰萬元正（94年4月21日預付訂金匯款$5,000,000，現金$4,
    000,000）」等字句，該500萬元是直接把伊所欠的500萬元
    列入，並沒有另外收取買賣契約書500萬元等語（見易字第
    32號卷第171頁反面），然系爭不動產之實際買受人既係案
    外人吳淑珠，居間協調牽線辦理相關移轉變更等事宜者則係
    被告吳榮源，均與被告范福炎無涉，已據本院認定如前，上
    開買賣契約上所載之預付訂金500萬元與本案京華當舖貸與
    告訴人之500萬元關係為何，亦係告訴人與被告吳榮源、案
    外人吳淑珠甚或京華當舖間之民事紛爭，尚不得僅因被告范
    福炎係系爭不動產買賣契約書上之被代理人，而具名在該契
    約書上，即遽指其知悉本案京華當舖、被告吳榮源、另案被
    告張豐煜貸與告訴人林有正500萬元並收取顯不相當之利息
    等情，並有犯意之聯絡及行為之分擔，而應論以重利罪責，
    公訴檢察官於本院審理論告時稱：被告范福炎在系爭不動產
    買賣契約書上係被代理人，逕認被告范福炎與告訴人向京華
    當舖借貸之500萬元有關等語（見易字第32號卷第173頁），
    猶顯無稽，不足憑採。
五、綜上，公訴人所舉證據，均不足以證明被告范福炎有乘告訴
    人林有正急迫、輕率或無經驗而貸以金錢，而構成重利罪構
    成要件之情形，即不得遽以刑法第344條之重利罪相繩。此
    外，復查無其他積極證據足認被告范福炎涉有公訴人所指之
    重利犯行，應認被告范福炎之犯罪尚屬不能證明，自應依法
    諭知無罪。
據上論斷，應依刑事訴訟法第299條第1項前段、第301條第1項，
刑法第2條第1項前段，修正前刑法第28條，刑法第344條，修正
前刑法第41條第1項前段，中華民國九十六年罪犯減刑條例第2條
第1項第3款、第7條，已廢止之罰金罰鍰提高標準條例第1條前段
、第2條，現行法規所定貨幣單位折算新臺幣條例第2條，判決如
主文。
本案經檢察官陳建文到庭執行職務。
中    華    民    國    99    年    12    月    16    日
                  刑事第六庭    法  官    蔡欣怡
如不服本判決應於收受判決後10日內向本院提出上訴書狀，並應
敘述具體理由。其未敘述上訴理由者，應於上訴期間屆滿後20日
內向本院補提理由書(均須按他造當事人之人數附繕本)「切勿逕
送上級法院」。
以上正本證明與原本無異。
中    華    民    國    99    年    12    月    16    日
                                書記官  曾柏方
附錄本案論罪科刑法條全文：
刑法第344條
乘他人急迫、輕率或無經驗貸以金錢或其他物品，而取得與原本
顯不相當之重利者，處一年以下有期徒刑、拘役或科或併科一千
元以下罰金。

司法院資訊處製作；財團法人民間司法改革基金會備份。
